【裁判字號】    98,訴,1442
【裁判日期】    981105
【裁判案由】    綜合所得稅
【裁判全文】
臺北高等行政法院判決
                                      98年度訴字第1442號
                                    98年10月22日辯論終結
原      告  甲○○
訴訟代理人  陳世英  律師
複 代 理人  楊美玲  律師
被      告  財政部臺北市國稅局
代  表  人  乙○○（局長）住同上
訴訟代理人  丙○○
上列當事人間綜合所得稅事件，原告不服財政部中華民國98年5
月18日台財訴字第09800161250 號（案號：第00000000號）訴願
決定，提起行政訴訟，本院判決如下：
    主  文
原告之訴駁回。
訴訟費用由原告負擔。
    事實及理由
一、事實概要：
  (一)原告辦理民國（下同）87年度綜合所得稅結算申報後，經被
    告初查以其漏報本人及扶養親屬許玉冰營利、利息所得合計
    新臺幣（下同）762,509 元，核定綜合所得總額4,946,376
    元，綜合所得淨額4,388,500 元，補徵稅額288,259 元，並
    按所漏稅額之所得類別分別處0.2 倍及0.5 倍之罰鍰計57,6
    00元（以上為第一次核定）。嗣復經被告所屬大安分局查得
    原告漏報取自其配偶洪榮生（於86年9 月4 日死亡）生前以
    訴外人鄭國昇及陳楹等2 人名義投資亞洲證券股份有限公司
    （下稱亞洲證券公司）股票所獲配增資股票股利之營利所得
    3,521,137 元，乃再予併計核定其87年度綜合所得總額8,46
    7,513 元，綜合所得淨額7,909,637 元，除再予發單補徵稅
    額1,399,754 元，併同前次漏報所得，按所漏稅額1,696,71
    3 元之所得來源分別處0.2 倍及0.5 倍之罰鍰計757,749 元
    ，扣除前次罰鍰57,600元後，核定罰鍰700,100 元【計算式
    ：﹝1,696,713 ×（762,509 ×0.2 ＋3,521,137 ×0.5 ）
    /4,283,646＝757,749 ﹞－57,600＝700,100 ，計至百元止
    ，以上為第二次核定】。
  (二)原告不服，就第二次核定營利所得3,521,137 元、罰鍰700,
    100 元及第一次核定之營利、利息所得計762,509 元等3 項
    ，申經復查結果，未獲准變更；原告仍不服，就第二次核定
    之營利所得及罰鍰部分提起訴願，亦遭財政部93年8 月10日
    台財訴字第09300234490 號訴願決定駁回。原告仍不服，提
    起行政訴訟，經本院94年度訴字第813 號判決駁回，原告提
    起上訴，經最高行政法院96年度判字第1128號判決將原判決
    廢棄，發回本院更為審理，經本院96年度訴更一字第106 號
    判決將訴願決定及原處分（復查決定）均撤銷，由被告另為
    適法之處分。
  (三)被告嗣依判決撤銷意旨重行核算，核定原告87年度取自亞洲
    證券公司營利所得2,112,681 元，並按所漏稅額1,133,331
    元處0.2 倍及0.5 倍罰鍰計476,496 元，扣除第一次所處罰
    鍰57,600元後，應處罰鍰418,896 元【計算式：﹝1,133,33
    1 ×（762,509 ×0.2 ＋2,112,681 ×0.5 ）/2,875,190＝
    476,496 ﹞－57,600＝418,896 】，爰以98年2 月27日財北
    國稅法二字第0980214448號重核復查決定准予追減營利所得
    1,408,456 元及罰鍰281,204 元。原告仍不服，提起訴願，
    經財政部98年5 月18日台財訴字第09800161250 號訴願決定
    駁回後，遂向本院提起本件行政訴訟。
二、本件原告主張：
  (一)查被繼承人即原告配偶洪榮生於86年9 月4 日死亡，其遺產
    稅尚未經被告完成核定，其名下之遺產亦尚無法辦理繼承登
    記。本件涉爭之增資配股股利所得，係洪榮生生前以訴外人
    鄭國昇及陳檻名義持有，其配發日期（87年間）在洪榮生死
    亡（86年9 月4 日）之後，依法應列為洪榮生之遺產孳息而
    非所得，自無繳納所得稅之問題。縱使有稅捐義務，應屬於
    遺產之義務，而非繼承人之所得。況且洪榮生之遺產稅尚未
    完成核定，其名下之遺產亦無法辦理繼承登記，亦未分割。
    稅捐機關一方面禁止各繼承人使用收益洪榮生之遺產，一方
    面卻要求各繼承人就遺產之孳息，以自己之所得之名義繳納
    所得稅並課予罰鍰，實有不當。
  (二)況查，系爭增資股票連同其他繼承標的之股票，原先即為原
    告配偶洪榮生生前所負債務之擔保，嗣後因無力繳納本息而
    遭債權人查封拍賣，此乃遺產債務由遺產清償，並非由洪榮
    生之繼承人分得，原告亦無取得出售價款，被告逕自認定原
    告、洪堯華、洪珮芝等3 人（同為洪榮生之繼承人，於87年
    度綜合所得稅結算申報時，為同一申報戶）於87年度有2,11
    2,681 元之營利所得，顯與事實不符。
  (三)綜上所述，原處分顯不適法。若被告認為本件有所得稅須被
    課徵，亦應就洪榮生之遺產為執行，並更正洪榮生之遺產申
    報表中資產與債務明細，重新彙算遺產總額，始為適法等情
    。並聲明求為判決撤銷訴願決定及原處分。
三、被告則以：
  (一)按行為時所得稅法第14條第1 項第1 類規定：「個人之綜合
    所得總額，以其全年左列各類所得合併計算之：第一類：營
    利所得︰公司股東所獲分配之股利總額、合作社社員所獲分
    配之盈餘總額、合夥組織營利事業之合夥人每年度應分配之
    盈餘總額、獨資資本主每年自其獨資經營事業所得之盈餘總
    額及個人一時貿易之盈餘皆屬之。……」第15條第1 項規定
    ：「納稅義務人之配偶，及合於第17條規定得申報減除扶養
    親屬免稅額之受扶養親屬，有前條各類所得者，應由納稅義
    務人合併報繳。」第71條第1 項規定：「納稅義務人應於每
    年2 月20日起至3 月底止，填具結算申報書，向該管稽徵機
    關，申報其上一年度內構成綜合所得總額……之項目及數額
    ，以及有關減免、扣除之事實，並應依其全年應納稅額減除
    ……扣繳稅額及可扣抵稅額，計算其應納之結算稅額，於申
    報前自行繳納。……」第110 條第1 項規定：「納稅義務人
    已依本法規定辦理結算申報，但對依本法規定應申報課稅之
    所得額有漏報或短報情事者，處以所漏稅額2 倍以下之罰鍰
    。」次按行為時民法第1147條規定：「繼承，因被繼承人死
    亡而開始。」第1148條規定：「繼承人自繼承開始時，除本
    法另有規定外，承受被繼承人財產上之一切權利、義務。」
    又財政部67年10月5 日台財稅字第36761 號函釋：「繼承人
    於繼承事實發生後所領取之股利，係屬繼承人之所得，應課
    徵繼承人之綜合所得稅，而不視為被繼承人之遺產。」
  (二)本件原告配偶（被繼承人）洪榮生死亡後遺有亞洲證券公司
    股票，則其原對亞洲證券公司之股份，自死亡之時起，依民
    法第1147、1148條規定即當然由其繼承人承受，是洪榮生原
    持有之亞洲證券公司股票自其死亡時起即屬繼承人之財產，
    由繼承人享有對該公司依其投資比例受益之地位。從而該公
    司於87年度依原告等繼承而得之股票配發股票股利，已非洪
    榮生之遺產，而屬繼承人之財產。則原告等就屬於其財產之
    亞洲證券公司87年度發放之股利，自應以公司發放股利年度
    為取得營利所得（股利）之年度課徵所得稅，此參諸前揭財
    政部67年10月5 日台財稅第36761 號函釋意旨甚明，原告主
    張系爭增資配股之股利應列為洪榮生之遺產而非所得云云，
    委不足採。
  (三)原告配偶洪榮生於86年9 月4 日死亡，原告於87年3 月4 日
    申報遺產稅，其列報之遺產清單中均已填報亞洲證券公司股
    票金額屬訴外人鄭國昇及陳楹等2 人名義部分之股票，有遺
    產申報書影本附卷可稽，顯然原告確知其配偶洪榮生生前利
    用鄭國昇及陳楹等2 人名義取得系爭亞洲證券公司股票，且
    由原告等繼受系爭股票之事實，是原告既未就實際之系爭營
    利所得予以申報，致漏報系爭綜合所得稅額，其縱非故意，
    但核有過失。從而被告依判決撤銷意旨，按准予追減系爭營
    利所得1,408,456 元，重行核算按所漏稅額1,133,331 元處
    以0.2 倍及0.5 倍之罰鍰計476,496 元，扣除第一次核定所
    處罰鍰57,600元後，核定本次罰鍰418,896 元，揆諸首揭規
    定，並無違誤等語，資為抗辯。並聲明求為判決駁回原告之
    訴。
四、本院按：
  (一)本案爭訟事實內容之確定：
    1.針對原告87年度個人綜合所得稅額之計算及報繳，因原告
      已亡故配偶洪榮生（86年9 月4 日死亡）之遺產亞洲證券
      公司股權（登記在他人名下，但實質上仍屬洪榮生之遺產
      ），受配股票股利而有營利所得產生，被告機關乃認該等
      營利所得依法應按各繼承人之應繼比例「歸屬」於洪榮生
      各繼承人之稅捐主體名下。而認定原告當期再有2,112,68
      1 元（以該筆股利金額3,521,137 元，按共計五人繼承人
      中、與原告同一申報戶三人之比例5/3 計算）營利所得產
      生，卻漏未申報，而對之補稅及裁罰。
    2.原告則認上開營利所得屬遺產之一部，不應計入繼承人之
      當期所得中，因此提起本件爭訟（至於漏補稅額及罰鍰之
      計算公式原告均無爭議）。
  (二)對原告上開爭訟主張之法律判斷：
    1.在稅捐法制規劃上，所得稅法之稅捐客體為流量之所得，
      而遺產及贈與法之稅捐客體觀為存量之財富，而且遺產稅
      稅捐客體範圍之決定以及其稅基之量化標準，亦是以被繼
      承人死亡之時點為基準點，此乃現行稅捐法制之基本架構
      。
    2.在此規範架構下，被繼承人死亡後，其遺產所生之孳息，
      不應再計入遺產稅之稅捐客體範圍內，而應依民法第1147
      條及第1148條之規定，認定為繼承人依應繼比例，於該稅
      捐週期新取得之「所得」，而不問遺產是否已為分割，此
      乃法理上之當然解釋。
    3.在此法理基礎下，本案原告前開主張於法不合，自非有據
      ，從而被告在此法理基礎下所為之補稅裁罰處分，均屬合
      法，訴願決定予以維持，核無不合。原告訴請撤銷，為無
      理由，應予駁回。
五、據上論結，本件原告之訴為無理由，依行政訴訟法第98條第
    1 項前段，判決如主文。
中    華    民    國    98    年    11    月    5     日
                    臺北高等行政法院第六庭
                              審判長法  官  闕  銘  富
                                    法  官  林  育  如
                                    法  官  帥  嘉  寶
上為正本係照原本作成。
如不服本判決，應於送達後20日內，向本院提出上訴狀並表明上
訴理由，如於本判決宣示後送達前提起上訴者，應於判決送達後
20日內補提上訴理由書（須按他造人數附繕本）。
中    華    民    國    98    年    11    月    5     日
                                    書記官  陳  可  欣


司法院資訊處製作；財團法人民間司法改革基金會備份。
